【裁判字號】    99,上易,2557
【裁判日期】    991230
【裁判案由】    竊盜
【裁判全文】
臺灣高等法院刑事判決                99年度上易字第2557號
  上  訴  人
  即  被  告  孫維鎂
  選任辯護人  任順律師
上列上訴人因竊盜案件，不服臺灣板橋地方法院99年度易字第21
67號，中華民國99年10月11日第一審判決（起訴案號：99年度偵
字第14793號），提起上訴，本院判決如下：
    主  文
原判決撤銷。
孫維鎂無罪。
    理  由
一、公訴意旨略以：被告孫維鎂意圖為自己不法之所有，於民國
    （下同）98年9月21日20時許至同年10月1日12時許，在金琦
    珍位於臺北縣三峽鎮○○路251 號11樓之住處作客期間，陸
    續竊取金琦珍家中之牛仔褲等如附表之財物，並分裝於其所
    攜帶之行李，並於離開金琦珍住處欲返回自己位於屏東之住
    處時，併同帶回。嗣因金琦珍發現家中財物遭竊，乃報警究
    辦，始知上情，因認被告孫維鎂涉犯刑法第320條第1項之竊
    盜罪嫌云云。
二、按犯罪事實應依證據認定之，無證據不得認定其犯罪事實；
    又不能證明被告犯罪或其行為不罰者，應諭知無罪之判決，
    刑事訴訟法第154條第2項、第301條第1項分別定有明文，此
    即揭櫫刑事訴訟程序係採證據裁判主義，易言之，即認定不
    利被告之事實，須依積極證據，苟積極證據不足為不利於被
    告事實之認定時，自應為有利於被告認定，更不必有何有利
    之證據，最高法院30年上字第816 號判例意旨參照。次按刑
    事訴訟法上所謂認定犯罪事實之證據，係指足以認定被告確
    有犯罪行為之積極證據而言，該項證據自須適合於被告犯罪
    事實之認定，始得採為斷罪資料。如未能發現相當證據，或
    證據不足以證明，自不能以推測或擬制之方法，以為裁判之
    基礎。又刑事訴訟上證明之資料，無論其為直接或間接證據
    ，均須達於通常一般人均不致有所懷疑，而得確信其為真實
    之程度，始得據為有罪之認定，若其關於被告是否犯罪之證
    明未能達此程度，而有合理性懷疑之存在，致使無法形成有
    罪之確信，根據「罪證有疑，利於被告」之證據法則，即不
    得遽為不利被告之認定，此分別有最高法院29年上第3105號
    、40年臺上字第86號、76年臺上字第4986號判例可資參照。
    又被害人之為證人，與通常一般第三人之為證人不侔。被害
    人就被害經過所為之陳述，其目的在於使被告受刑事訴追處
    罰，與被告處於絕對相反之立場，其陳述或不免渲染、誇大
    。是被害人縱立於證人地位具結而為指證、陳述，其供述證
    據之證明力仍較與被告無利害關係之一般證人之陳述為薄弱
    。從而，被害人就被害經過之陳述，除須無瑕疵可指，且須
    就其他方面調查又與事實相符，亦即仍應調查其他補強證據
    以擔保其指證、陳述確有相當之真實性，而為通常一般人均
    不致有所懷疑者，始得採為論罪科刑之依據，非謂被害人已
    踐行人證之調查程序，即得恝置其他補強證據不論，逕以其
    指證、陳述作為有罪判決之唯一證據，最高法院95年度台上
    字第6017號判例意旨參照。
三、證據能力部分：
(一)按被告以外之人於審判外之言詞或書面陳述，除法律有規定
    者外，不得作為證據，刑事訴訟法第159條第1項定有明文。
    經查，告訴人金琦珍提出之遭竊清單係自行於審判外所為之
    書面陳述，既經被告及其辯護人爭執其證據能力，復無傳聞
    證據例外之情況，自無證據能力，不得採為證據。
(二)除上開所示外，以下所引證據，經本院當庭提示，檢察官被
    告及其等選任辯護人均無意見，且未於言詞辯論終結前聲明
    異議，本院審酌該等證據作成之情況，認為適於為本件認定
    事實之依據，依刑事訴訟法第159 條之5第2項規定，應具有
    證據能力。
四、公訴意旨認被告孫維鎂涉犯刑法第320條第1項之竊盜罪嫌，
    無非係以被告孫維鎂之供述、告訴人金琦珍之指訴、證人即
    告訴人友人王心慧、張安琪之證述為其主要論據。訊據上訴
    人即被告孫維鎂固坦認有於99年9 月21日前往告訴人金琦珍
    三峽住處作客，並於99年10月1日離去時攜帶大小8件之行李
    ，其中如附表所示之牛仔褲等物，現仍由其支配使用中等事
    實，惟否認有何竊盜之犯行，辯稱：起訴書附表所載物品有
    些是金琦珍來伊屏東家中住宿時所帶來暫放於伊住處，有些
    則是金琦珍贈送給伊的，或是在她三峽住處主動拿給伊的，
    伊沒有偷竊，不知道金琦珍為何會這樣說云云。經查：
(一)按告訴人金琦珍固一再指述遭被告竊取其所有之衣、褲、項
    鍊、手鍊等多件物品，惟此為被告所堅詞否認，依告訴人金
    琦珍於警詢時指稱：遭竊物品為米奇牛仔褲（新）兩條等共
    計50項物品，總價值新台幣830,450 元。所遭竊物品都放在
    家裡主臥室、客房、佛堂等位置。我沒有將這些物品贈送與
    孫維鎂。孫維鎂自98年9 月21日住在我三峽自宅內，至98年
    10月 1日離開我家，我返家查看後才發現屋內的所有東西、
    衣物、手鍊等等物品都遭孫維鎂帶走云云（見偵字第 14793
    號卷第8、9頁）；復於偵查中指稱：失竊的物品如庭呈之告
    訴狀（按：僅列如附表所示之21項物品）。失竊的物品都是
    在三峽失竊的，在屏東我都沒有贈送任何東西云云（見同上
    偵查卷第48、49頁）；嗣於原審法院審理時始則證稱：（問
    ：起訴書所列的物品，在你住在被告家中養病時，有沒有帶
    過去？）我沒有帶過去。（問：上開物品中，有沒有是你在
    屏東養病期間所購買，沒有帶回來台北？）沒有。（問：98
    年9 月21日以前，這21項物品是放在哪裡？）放在我在三峽
    的住處云云（見原審卷第34頁），惟於同日審理時復證稱：
    （問：你到屏東去養病的時候有沒有帶青春露四瓶？）有，
    不只四瓶。我帶了好幾瓶。（問：你把這些青春露放在哪裡
    ？）我住的客房，我沒有帶走云云（見原審卷第35頁），互
    核告訴人金琦珍先後所述，就其究遭竊何種物品、物品種類
    、數量等，並不相同，且就其指訴遭竊物品究係置於三峽住
    處或係因曾帶至被告位於屏東住處而遭竊取，亦有不同，告
    訴人金琦珍上揭指訴遭被告竊取如附表所示之物，是否確與
    事實相符，已非無斟酌之餘地。
(二)次按告訴人金琦珍雖一再指稱並未贈送物品予被告，惟被告
    始終供承金琦珍有贈送或交付多項物品之情，此證人即被告
    之夫王榆生於原審法院審理時證稱：我跟張安琪是多年的朋
    友，他跟我說他在台北的師姊金琦珍身體不好，想來屏東看
    病，我就竭誠歡迎他跟他的朋友。金琦珍到我家後，很大方
    ，她送人東西絕不手軟，她送我項鍊、手鍊各一條，我太太
    也是項鍊、手鍊各一條，我太太跟我說金琦珍還有送她一個
    玉鐲，第一次逛街時還有送她衣服，金琦珍還有送她四瓶保
    養品。金琦珍到我住處養病期間有帶也有買很多用品自用，
    她有帶好幾瓶的纖體暢錠到我家，離開時有留下四瓶在電視
    旁置物櫃裡云云（見原審卷第38至42頁）；另證人即被告之
    子王冬航於原審法院審理時證稱：98年10月1 日是我去高雄
    載我媽媽回屏東住處，她說金琦珍要送我手鍊及冷氣清潔劑
    。10月17日金琦珍有來屏東住，是我去接她的，10月18日有
    一起吃飯，金琦珍問我有沒有收到冷氣清潔劑跟天珠手鍊，
    我說有云云（見原審卷第42至43頁），證人王榆生、王冬航
    均明確證稱告訴人金琦珍除有贈送物品予被告外，並有贈送
    物品予其等收受之情，被告所辯附表所列部分物品係告訴人
    金琦珍所贈送云云，尚非全然無據，另參諸告訴人金琦珍於
    台北縣政府警察局三峽分局三峽派出所報案之書面指控，其
    中亦稱其前往被告屏東住所借住時，曾送被告孫維鎂「天珠
    項鍊」、「玉鐲」、「鈦鍺手鍊」、「女用機械表」，另送
    證人王榆生「機械表」、「天珠項鍊」、「鈦鍺手鍊」等情
    （見偵查卷第17頁），益見告訴人金琦珍指訴被告所持有告
    訴人所有之物均係竊取而來一節，要非事實。自難僅因被告
    現仍持有部分告訴人所有如附表所示之物，即遽認被告有竊
    取告訴人所有財物之行為。
(三)又按告訴人金琦珍固一再指稱被告將竊得之物品裝入大小計
    八件之行李，並於98年10月1 日離去返回屏東住處時將之帶
    走云云，而被告固不否認有於98年9月21日至98年10月1日在
    告訴人金琦珍三峽住處作客，並於98年10月1 日離去時隨身
    攜帶大小計八件之行李之情，惟辯稱：有些東西是金琦珍送
    給伊的，有些東西則是她不要了，請伊幫忙轉送出去云云，
    而查：觀諸告訴人金琦珍指訴遭被告所竊取之如附表所示之
    物，或係個人衣物（如牛仔褲、七分內搭褲、帽子、睡衣、
    塑身內衣、背心、毛衣、女內褲、披肩等物）或係體積龐大
    之物（如被套、LV皮包、拖把頭等物）此有上開物品之照片
    附偵查卷及本院卷可參，茲被告於告訴人金琦珍家中作客長
    達10日，竊盜時機充裕，苟欲下手行竊，自應揀選價昂、物
    小之物為目標，衡情應無竊取變賣不易之個人衣物或易遭發
    覺之體積龐大之物，況以告訴人金琦珍所指述遭竊取之個人
    衣物並非新品，而被告與告訴人金琦珍之身型亦有相當差距
    ，被告既無法供己施用，亦無從變賣得利，其是否可能因而
    萌生為自己不法所有之意圖，而為如此費事之搬運，甚有疑
    問，是被告辯稱部分物品係被告不要了，要伊幫忙轉送出去
    等語，尚非無據。
(四)再按告訴人金琦珍於原審法院審理時固證稱：起訴書附表所
    載的物品是我自己的日用品，沒有帶去屏東，是放在三峽住
    處，沒有贈送給被告。被告於98年9 月21日來伊三峽住處借
    住，10月1 日離開我家時帶了大中小八件行李，數量和她來
    的時候帶的不一樣，離開時是張安琪、王心慧幫她搬到電梯
    裡。我是在被告離開我住處的當天晚上發現在三峽住處的東
    西不見了，到99年2月才向被告求償云云（見原審卷第35、3
    6 頁）；另證人張安琪於原審法院審理時證稱：被告於98年
    10月1 日離開金琦珍住處時我有去送行，車票是我買的，我
    發現被告有大小八件行李，我想說不是我的東西，就沒有多
    問，我有打電話給王冬航說你媽媽坐12點55分的統聯，大概
    五點多會到，要記得有八件行李，不要漏掉，另外金牛角是
    前一天買的，放在王心慧車上，一共應該是九件，我開始不
    知道是被告偷的，是後來約一個禮拜後金琦珍說的云云（見
    原審卷第55頁背面）；證人王心慧於偵查中證稱：被告從屏
    東來台北時我有去接她，當時她只帶一個行李箱、一個女用
    包包，被告離開時我有去送行，我看到八箱行李時，我也有
    問金琦珍為何這麼多行李，金琦珍跟我說她也不知道云云（
    見同上偵查卷第38、39頁），依證人張安琪、王心慧上揭證
    述，固堪認被告於離去告訴人金琦珍三峽住處時，有帶走顯
    超逾其原隨身攜帶之行李之情，茲被告苟如告訴人金琦珍指
    訴將竊得之物裝於大小計八件之行李內，衡情被告為免遭告
    訴人金琦珍發覺其犯行，理應隱匿其行蹤，或於深夜獨自離
    去，或先行以他法將竊得之物寄送回屏東住處，以掩飾其犯
    行，斷無如告訴人金琦珍、證人張安琪、王心慧上揭所述，
    於中午時分、公然帶走顯超逾其原隨身攜帶之行李，而告訴
    人金琦珍甚且未加以詢問、阻止，即任由被告將該等物品打
    包帶走之理。甚且依證人張安琪上揭所述，證人張安琪亦曾
    幫助搬運，並主動幫忙撥打電話給被告之兒子王冬航告知其
    母親攜帶八件行李返回屏東，若被告所攜之物係竊盜所得，
    遮掩即惟恐不及，焉會任由告訴人之友人張安琪及王心慧幫
    忙搬運及載送，凡此均悖於竊取他人財物之情。自難據告訴
    人及上開證人張安琪、王心慧之證述，為被告不利之認定。
(五)另按告訴人金琦珍於上揭所述，於被告離去之當日（即98年
    10月1日）晚上即發覺遭竊之情事，卻未及時反應，迨於1週
    後始告知其友人張安琪家中遭竊，其之反應異常，啟人疑竇
    。復徵之，告訴人金琦珍於原審法院審理時另證稱：我有去
    被告家中養病三次，第一次是98年8月1日去，8月3日回台北
    ，第二次是98年8月14日去，9月21日回台北，第三次是10月
    16日去，11月2日離開...我是到99年2 月才向被告求償云云
    （見原審卷第34頁、第36頁），更堪認告訴人金琦珍於發覺
    家中遭被告竊盜後，非僅未與被告劃清界線，尚且再度主動
    前往被告屏東家中作客長達16天之久，迨於失竊後之數月後
    始前往警局報案，實與常理不符。是依其事證交互參照，被
    告所稱自告訴人金琦珍位於三峽住處攜走之物均係經告訴人
    金琦珍交付，即非無據。實難僅因被告現仍持有部分告訴人
    所有如附表所示之物，即遽認被告有竊取告訴人所有財物之
    行為。
(六)綜上，本件告訴人金琦珍上開陳述既有前述先後矛盾不一之
    瑕疵，且違事理之常，況檢察官所提出證據，亦不足以證明
    被告有何竊盜犯行，此外，復查無其他積極之證據，足認被
    告有檢察官所指之竊盜犯行，被告犯罪即屬不能證明，揆諸
    首揭法律規定及說明，本件應對被告孫維鎂為無罪之諭知。
五、原審就此疏未詳加調查，細心勾稽，遽認被告孫維鎂有公訴
    人所指之竊盜犯行，而為被告有罪之認定，並予以論罪科刑
    ，即有未恰，被告執此提起本件上訴，為有理由，是原判決
    既有可議，自應由本院予以撤銷，改判被告孫維鎂無罪。
據上論斷，應依刑事訴訟法第369條、第364條、第301條第1項，
判決如主文。
本案經檢察官沈世箴到庭執行職務。
中    華    民    國    99    年    12    月    30    日
                  刑事第八庭  審判長法  官  張傳栗
                                    法  官  黃斯偉
                                    法  官  劉嶽承
以上正本證明與原本無異。
不得上訴。
                                    書記官  何仁崴
中    華    民    國    99    年    12    月    30    日
附表
 ┌──┬─────────────┬──┐
 │編號│物品                      │數量│
 ├──┼─────────────┼──┤
 │ 1  │牛仔褲                    │2條 │
 ├──┼─────────────┼──┤
 │ 2  │七分內搭褲                │9條 │
 ├──┼─────────────┼──┤
 │ 3  │帽子、睡衣                │22件│
 ├──┼─────────────┼──┤
 │ 4  │黑小羊皮女鞋              │1雙 │
 ├──┼─────────────┼──┤
 │ 5  │ALL IN ONE BB霜涵沛青春露 │4瓶 │
 ├──┼─────────────┼──┤
 │ 6  │竹碳塑身內衣              │1套 │
 ├──┼─────────────┼──┤
 │ 7  │纖體暢錠                  │4瓶 │
 ├──┼─────────────┼──┤
 │ 8  │染髮劑                    │14包│
 ├──┼─────────────┼──┤
 │ 9  │面膜                      │18片│
 ├──┼─────────────┼──┤
 │ 10 │冷氣機清洗劑              │1罐 │
 ├──┼─────────────┼──┤
 │ 11 │厚毛背心                  │2件 │
 ├──┼─────────────┼──┤
 │ 12 │天珠項鍊、手鍊            │5條 │
 ├──┼─────────────┼──┤
 │ 13 │高領羊毛衣                │4件 │
 ├──┼─────────────┼──┤
 │ 14 │鈦鍺項鍊、手鍊            │2條 │
 ├──┼─────────────┼──┤
 │ 15 │被套                      │1床 │
 ├──┼─────────────┼──┤
 │ 16 │女內褲                    │4件 │
 ├──┼─────────────┼──┤
 │ 17 │洗髮乳                    │3瓶 │
 ├──┼─────────────┼──┤
 │ 18 │LV皮包                    │5個 │
 ├──┼─────────────┼──┤
 │ 19 │玉鐲                      │1只 │
 ├──┼─────────────┼──┤
 │ 20 │披肩                      │1條 │
 ├──┼─────────────┼──┤
 │ 21 │拖把頭                    │3組 │
 └──┴─────────────┴──┘

司法院資訊處製作；財團法人民間司法改革基金會備份。
